臺灣高等法院民事判決
110年度上易字第501號
上  訴  人  陳嬿晴（原名陳秀珠）

訴訟代理人  廖克明律師
被 上訴 人  王愛玉
訴訟代理人  張世炎律師
上列當事人間請求塗銷抵押權登記等事件，上訴人對於中華民國
110年3月5日臺灣桃園地方法院109年度訴字第2434號判決提起上
訴，本院於110年9月28日言詞辯論終結，判決如下：
    主      文
上訴駁回。
第二審訴訟費用由上訴人負擔。
    事實及理由
一、被上訴人主張：上訴人於民國76年11月30日在伊所有如附表
    所示2筆土地（下合稱系爭土地）上設定新臺幣（下同）120
    萬元之最高限額抵押權（下合稱系爭抵押權），登記擔保標
    的為上訴人對於訴外人陳阿房（已於105年2月5日死亡）之
    借款債權。惟陳阿房生前從未向上訴人借款，系爭抵押權所
    擔保之債權已確定不發生，縱陳阿房曾向上訴人借款，登記
    之清償日期為86年11月27日，該債權亦已罹於時效而消滅，
    上訴人於時效消滅後5年內未實行抵押權，故系爭抵押權亦
    已消滅。爰依民法第767條第1項中段規定，請求確認系爭抵
    押權所擔保之債權不存在，並請求上訴人塗銷系爭抵押權登
    記。   
二、上訴人則以：伊與陳阿房之子陳阿壽交往期間，因其等經營
    公司失利，陳阿房曾向伊借款多次合計122萬元，並設定系
    爭抵押權作為擔保，嗣伊與陳阿壽分手後，亦曾多次向陳阿
    房及陳阿壽請求還款，但陳阿房從未清償，伊對陳阿房仍有
    122萬元借款債權存在，系爭抵押權不應塗銷等語，資為抗
    辯。
三、原審判決確認系爭抵押權所擔保之債權不存在，上訴人應將
    系爭抵押權登記予以塗銷，上訴人不服，提起上訴，聲明：
    ㈠原判決廢棄；㈡被上訴人在第一審之訴駁回。被上訴人則答
    辯聲明：上訴駁回。   
四、兩造不爭執上訴人於76年11月30日在陳阿房所有系爭土地上
    設定系爭抵押權，登記擔保標的為上訴人對於陳阿房之債權
    ，金額最高限額120萬元，存續期間自76年11月27日起至86
    年11月26日止，清償日期為86年11月26日，嗣陳阿房於105
    年2月5日死亡後，被上訴人自陳阿房之繼承人受贈取得系爭
    土地，而為系爭土地所有人等情（見原審卷第244-245頁）
    ，並有土地登記謄本、地籍異動索引、陳阿房之戶籍謄本、
    財政部北區國稅局桃園分局函覆陳阿房遺產稅相關資料、他
    項權利證明書、土地所有權贈與移轉契約書可稽（見原審卷
    第11-19、25-29、55-69、105-129頁、本院卷第111-113頁
    ），堪信此部分事實為真實。　　
五、被上訴人主張陳阿房從未向上訴人借款，系爭抵押權所擔保
    之債權不存在等語，為上訴人所否認，並抗辯：陳阿房曾向
    伊借款122萬元，迄未清償等語。按當事人主張與他方有消
    費借貸關係存在者，自應就該借貸意思互相表示合致及借款
    業已交付之事實，均負舉證之責任。經查：
　㈠上訴人雖主張其與陳阿房間有122萬元消費借貸關係存在，惟
    其自承：陳阿房向伊借款時有開立支票，惟因存款不足未獲
    兌現而經陳阿房收回；嗣雙方設定系爭抵押權時，陳阿房有
    簽借據，但伊於搬家時滅失；伊交付122萬元借款予陳阿房
    時，陳阿房沒有另簽收據；伊沒有證據可以提出等情（見原
    審卷第256頁、本院卷第170頁），則尚難僅據其陳述認定有
    消費借貸契約之事實，況上訴人未留存任何足資證明其有借
    款122萬元予陳阿房之憑據，亦顯與常情不符，其陳述難認
    可採。
　㈡又關於交付借款之來源及經過，上訴人先稱：陳阿壽於76年5
    月開始，以其經營公司需要資金周轉或過票為由，代陳阿房
    向伊借款，金額從8萬、9萬至數10萬元不等，借了又還，還
    了又借，至少10次以上，最後1次開支票共借122萬元，其分
    2次交付現金122萬元予陳阿房，係伊於76年6月22日自伊第
    一銀行帳戶提款30萬元，其餘款項則以伊交給母親保管之現
    金交付予陳阿房等情（見原審卷第273、256、257頁），嗣
    改稱：如果伊錢不夠會向股東借錢交給陳阿房，其中有30萬
    元是向周仕來調的等語（見原審卷第282頁、本院卷第94頁
    ），再改稱：伊第1次交付55萬元現金予陳阿房，係從母親
    之農會帳戶提領，第2次交付67萬元其中30萬元係向周仕來
    調借，另30萬元自伊第一銀行帳戶提領，其餘7萬元為伊身
    上現金等語（見本院卷第115頁），可見上訴人就其交付借
    款予陳阿房之次數，及借款金錢來源是否自有資金、或由母
    親保管之現金、或由母親之帳戶提領、或向周仕來調借現金
    等節，陳述均不一致，自難僅憑其陳述認定上訴人有交付借
    款122萬元予陳阿房之事實。
　㈢至於證人周仕來雖證稱：上訴人說陳阿房因公司資金周轉而
    拿票向上訴人借錢，來找我調，其有拿現金給上訴人，最多
    拿過30萬元，上訴人後來有還給我，但其不知道陳阿房有無
    還給上訴人；其有看過陳阿房、陳阿壽來飯店找上訴人談，
    其沒有靠近聽，也沒有親眼看到上訴人交付金錢給陳阿房，
    不記得有沒有看過陳阿房開的支票等語（見本院卷第124-12
    6頁），證人周仕來既僅係聽聞上訴人之說詞，並未親見陳
    阿房持票向上訴人借款，及上訴人交付金錢122萬元予陳阿
    房之經過，則充其量僅能認定上訴人有向周仕來借款30萬元
    ，但尚難推認上訴人有借款122萬元予陳阿房之事實。且證
    人陳阿壽到庭證稱：陳阿房沒有向上訴人借錢，其不認識周
    仕來，其與陳阿房從未在周仕來經營的夜總會或飯店向上訴
    人拿錢等語（見本院卷第127頁），與證人周仕來所述亦非
    相符，實難僅憑證人周仕來之證述而為有利於上訴人之認定
    。
　㈣綜上，上訴人既不能證明其與陳阿房有122萬元之借貸意思表
    示合致及交付借款之事實，則被上訴人請求確認系爭抵押權
    所擔保之債權不存在，即屬有據。　　　
六、按不動產最高限額抵押權登記之存續期間一旦屆滿，該抵押
    權所擔保之原債權即因而歸於確定，並回復抵押權之從屬性
    （最高法院109年度台抗字第1376號裁定意旨參照）。若最
    高限額抵押權擔保之原債權確定時，其擔保之債權所由生之
    契約已合法終止（或解除或以其他原因而消滅），且無既存
    之債權，而將來亦確定不再發生債權，該確定期日前所可發
    生之債權，已確定不存在，依抵押權之從屬性，應許抵押人
    請求塗銷抵押權設定登記（最高法院107年度台上字第571號
    判決意旨參照）。查系爭抵押權登記存續期間至86年11月26
    日屆滿，所擔保之債權於該日歸於確定，系爭抵押權成為普
    通抵押權，其從屬性因而回復。上訴人既不能證明其於系爭
    抵押權存續期間內，對陳阿房有122萬元之借款債權存在，
    則於系爭抵押權存續期間屆滿而回復從屬性時，系爭抵押權
    所擔保之債權已確定不存在，自應許抵押人即被上訴人請求
    上訴人塗銷系爭抵押權。
七、綜上所述，被上訴人依民法第767條第1項中段規定，請求確
    認系爭抵押權所擔保之債權不存在，並請求上訴人將系爭抵
    押權登記予以塗銷，自屬正當，應予准許。原審為上訴人敗
    訴之判決，並無不合。上訴論旨指摘原判決不當，求予廢棄
    改判，為無理由。
八、本件事證已臻明確，兩造其餘之攻擊或防禦方法及所用之證
    據，經本院斟酌後，認為均不足以影響本判決之結果，爰不
    逐一論列，附此敘明。
九、據上論結，本件上訴為無理由，依民事訴訟法第449條第1項
    、第78條，判決如主文。
中　　華　　民　　國　　110 　年　　10 　　月　  19 　日
                  民事第二十五庭
                      審判長法  官  謝碧莉
                            法  官  楊惠如
                            法  官  林晏如
正本係照原本作成。
不得上訴。
中　　華　　民　　國　　110 　年　　10　　月　　19　　日
 
  　　　　　　　　　　　　　書記官  簡維萍


附表：   編號 不動產明細 抵押權設定明細  一 桃園市○○區○○段○○○段000地號土地（權利範圍：4分之1） 登記次序：0000-000 權利種類：抵押權 收件年期：76年 字號：桃字第035860號 登記日期：76年11月30日 登記原因：設定 權利人：陳嬿晴 擔保債權總金額：本金最高限額新臺幣120萬元 存續期間：自76年11月27日至86年11月26日 清償日期：86年11月26日 債務人及債務額比例：陳阿房 設定權利範圍：4分之1 設定義務人：陳阿房  二 桃園市○○區○○段○○○段00000地號土地（權利範圍：4分之1） 同上